臺灣臺南地方法院刑事判決　　　　　　　　　　　　九十二年度易字第一二二號
　　公　訴　人　臺灣臺南地方法院檢察署檢察官
　　被　　　告　乙○○
　　　　　　　　丙○○
　　右　一　人
　　選任辯護人　江大寧律師
　　　　　　　　查明邦律師
右列被告因賭博案件，經檢察官提起公訴（九十二年度偵字第七二七二號），本院判
決如左：
    主      文
乙○○、丙○○均無罪。
    理      由
一、公訴意旨略以：被告丙○○自民國（下同）九十二年二月初起至同年六月間止，
    基於意圖營利之概括犯意，自任組頭，連續提供臺南市○區○○路一Ｏ九二巷二
    號住處之公眾得出入之場所，經營俗稱為六合彩之賭博，聚集不特定多數人在該
    處簽賭下注或以上開住處家裡之市內電話號碼即（Ｏ六）0000000，供不
    特定人以電話下注六合彩賭博，其賭法為賭客每簽押一個號碼，收取賭注新臺幣
    （下同）八十元不等之賭注金，核對香港政府發行每星期二、四開獎之六合彩中
    獎號碼，簽中港號二星者，可得五千七百元之獎金；簽中港號三星者，可得五萬
    七千元之獎金；簽中臺組特尾三號數者，則依所開出數字之倍數計算獎金，如未
    押中則押注金歸丙○○所有。嗣於九十二年三月十一日晚間六時三十分許，同案
    被告乙○○（係臺南市警察局第三分局刑事組小隊長），以前揭電話號碼向丙○
    ○簽賭十五支，共支付賭金一萬餘元，因認被告乙○○、丙○○共同涉犯刑法第
    二百六十六條第一項前段之普通賭博罪嫌，被告丙○○另涉犯同法第二百六十八
    條之提供賭博場所及聚眾賭博罪嫌。
二、按刑事訴訟程序之進行乃以事實之認定為其中心，而對於事實之認定並非得由裁
    判官以其主觀為之，故現代文明法治諸國無不要求認定事實應依證據為之，刑事
    訴訟法因而明定犯罪事實應依證據認定之，無證據不得推定其犯罪事實；又不能
    證明被告犯罪或其行為不罰者，應諭知無罪之判決（刑事訴訟法第一百五十四條
    、第三百零一條第一項明文規定）。而證據對於待證事實得發生如何之證明力，
    於刑事程序之立法採擷上本又有法定證據主義與自由心證主義二派之論爭，蓋於
    刑事訴訟程序之肇始，因多採糾問制度，故對於被告之人權保障因國家偵審機關
    強大權利之介入而較為不彰，嗣論者為防止糾問者與審判者之專橫，乃在糾問主
    義下發展出法定證據主義，而以法律明文對於認定有罪證據之種類及該證據之證
    明力加以規定，但隨人類理性之發達，刑事訴訟制度本身趨於彈劾主義化之同時
    ，亦對法定證據主義感到不合理，而改採使審判官對於事實之認定得依其自由心
    證為之認定之自由心證主義，使其不再受法律之拘束而得到解放，而此乃我刑事
    訴訟法第一百五十五條第一項「證據之證明力，由法院自由判斷。」規定之所由
    設。然此並非謂審判官對於事實之認定得流於專斷，其對事實所為認定仍須經過
    合理之推理過程。而依學者之所認此合理之推理過程，於審判官欲依證據來證明
    主要直接待證事實是否存在時，不問使用該證據所要證明者究係主要直接事實或
    間接事實，或係該證據對於待證事實、補助事實之證明力有關事項均係有適用，
    而此合理之推理過程，依論者所認，除實定法所明文規定之證據法則外，審判官
    仍須受二大原則─即論理法則及經驗法則之拘束，以論理法則及經驗法則為事實
    之判斷基準。而審判官以論理法則及經驗法則為事實認定之際，除須以其既有專
    門知識及日常生活經驗為經外，更須以其本於人之理性為之判斷，方得窺事實之
    全貌，且此旨亦為我最高法院五十三年臺上字第二○六七號判例「證據之證明力
    如何，雖屬於事實審法院自由判斷職權，而其所為判斷，仍應受經驗法則與論理
    法則之支配。」所是揭。然因審判官所為事實之認定，不問於民事程序或刑事程
    序，要皆屬對於過去存否事實之判斷，而屬於歷史之證明，復因訴訟之迅速性及
    經濟性之要求，對於此種事實之認定，學說之通說上均認以對該事實之存在不存
    在與否，於訴訟上之證明可達於有高度之蓋然性為已足，當然於刑事程序上，認
    定犯罪事實存在之此種高度之蓋然性必需「超越合理之懷疑」，使通常一般人均
    不致有所懷疑，而得確信其真實方可。因而最高法院判例又揭櫫闡明刑事訴訟法
    上所謂認定犯罪事實之證據，係指足以認定被告確有犯罪行為之積極證據而言，
    該項證據自須適合於被告犯罪事實之認定，始得採為斷罪資料；又事實審法院對
    於證據之取捨，依法雖有自由判斷之權，然積極證據不足證明犯罪事實時，被告
    之抗辯或反證縱屬虛偽，仍不能以此資為積極證據應予採信之理由；另刑事訴訟
    上證明之資料，無論其為直接證據或間接證據，均需達於通常一般之人均不致有
    所懷疑，而得確信其為真實之程度，始得據為有罪之認定，若其關於被告是否犯
    罪之證明未能到達此程度，而有合理性懷疑之存在，致使無從形成有罪之確信，
    根據「罪證有疑，利於被告」之證據法則，即不得遽為不利被告之認定；其以情
    況證據斷罪時，尤需基於該證據於直接關係上所可證明之他項情況事實，本乎推
    理作用足以確證被告有罪，方為合法，不得徒憑主觀上之推想，將一般經驗上有
    利被告之其他合理情況逕予排除（最高法院三十年上字第四八二號、同年上字第
    八一六號、二十九年上字第三一０五號、七十六年度台上字第四九八六號、四十
    年台上字第八六號、七十六年度台上字第四九八六號、三十二年度上字第六七號
    判例可資參照）。
三、公訴意旨認被告乙○○、丙○○共同涉犯刑法第二百六十六條第一項前段之普通
    賭博罪嫌，被告丙○○另涉犯同法第二百六十八條之提供賭博場所及聚眾賭博罪
    嫌，無非係以被告丙○○於警詢中之供詞、通訊監察監譯報告表影本及記事簿六
    本為論述之依據。訊據被告乙○○於本院審理時堅詞否認於上開時、地有賭博之
    行為，被告丙○○則堅詞否認有何提供賭博場所及聚眾賭博之犯行，被告乙○○
    辯稱：係因我所有之電話通訊異常，導致伊心情不好，所以故意打電話給被告丙
    ○○亂佯稱要簽賭，但事前有向被告丙○○說明以電話下注簽賭之內容不要當真
    云云。被告丙○○則辯稱：我並未提供賭博場所及聚眾賭博，我只有簽賭云云。
    經查：
（一）、被告丙○○於警詢中固供稱：「（依本局於九十二年六月十七日持臺南地院
        核發之搜索票在臺南市○區○○路一○九二巷二號二樓房間搜獲之從事六合
        彩供人下注賭博財物之筆記本內有關乙○○向你簽注之資料，以什麼代號或
        名義簽注？）我都登記為志仔」，「（你所說的志仔是否為本局所提供乙○
        ○之口卡片為同一人？）是同一人無訛」，「你自何時開始從事六合彩供人
        下注賭博財物？）從九十二年二月份起至今，都在家裡以00000000
        0供不特定人以電話下注六合彩賭博」等語（見臺灣臺南地方法院檢察署駐
        十二年度偵字第七二七二號偵查卷第三頁反面至第四頁），被告丙○○於本
        院審理時亦供稱：「乙○○於九十二年三月十一日晚上六點三十分確實有打
        電話給我說要簽賭，但是電話裡面沒有講說是開玩笑的，所以我就說好」等
        語（見本院九十二年十一月二十六日準備程序筆錄），經核與被告乙○○所
        供：我是有打電話給丙○○沒有錯」等語互核大致相符（見本院同日筆錄）
        ，足證被告乙○○於九十二年三月十一日晚上六時三十分許，確有打電話給
        被告丙○○至明，故於九十二年三月十一日晚上六時三十分許，被告乙○○
        與丙○○間確有通話乙情，堪認屬實。
（二）、惟查：被告丙○○上開與乙○○互核相符之陳述，固得為證據，而得證明於
        九十二年三月十一日晚上六時三十分許，二人間確有通話乙節，然被告或共
        犯之自白，並不得作為有罪判決之唯一證據，仍應調查其他必要之證據，以
        察其是否與事實相符。依被告乙○○與丙○○於九十三年三月十一日通訊監
        察之譯文內所論及之簽賭數字為：「０６、１６一柱，０９、２９一柱，二
        星三支，０８一柱，０９一柱，０６、１６一柱，三星五支，２８一柱、２
        ９一柱，０６、１６一柱，三星三支，０６、１６一柱，２８一柱，２９一
        柱，３９一柱，四星二支，０６、０８、０９、２９四星二支」乙情，有九
        十三年三月十一日晚上六時二十八分至六時三十分之監聽譯文影本、九十二
        年度監字第五七號影本卷、監聽之錄音帶五卷在卷可考，從而，衡諸一般簽
        賭之常情，如依該譯文內所載之上開簽賭號碼，確為被告乙○○向被告丙○
        ○簽賭所用，則縱被告乙○○未要求被告丙○○應記載於扣案之筆記本六本
        內，被告丙○○亦應自行記入簽賭用之筆記本內，以作為將來中獎時給付賭
        博金額之依據，並得以與被告乙○○計算分得之金額，至為明灼。然本院經
        翻閱該扣案之筆記本六本，固足認係屬簽賭所用之筆記本無誤，但該筆記本
        中，卻未有記載九十三年三月十一日晚上六時二十八分至三十分間，由被告
        乙○○向丙○○所陳述欲簽賭之前開號碼，從而，被告丙○○、乙○○固自
        承於九十三年三月十一日六時二十八分至三十分間有上開對話，然此一通訊
        監察之譯文中所有之二星、三星或四星號碼，並未在扣案之筆記本內尋獲，
        有筆記本六本扣案可考，難認被告丙○○在警詢中之自白有何補強證據可資
        憑佐。是被告丙○○在警詢中之自白既無補強證據足稽，本此所為對被告乙
        ○○不利之供詞，要難作為對被告乙○○有賭博行為之論罪依據，要屬顯明
        ，益徵欠缺補強證據之被告丙○○之自白，難認已達證明其有提供賭博場所
        或聚眾賭博之犯行，殆無疑義。故本件被告丙○○、乙○○所涉上開犯行，
        既乏其他積極證據相佐，而參諸認定犯罪，既須依積極證據證明，此為刑事
        訴訟法上嚴格證明之原則，苟無積極證據，或積極證據已有顯然之瑕疵，無
        從為不利於被告之認定時，即應為有利於被告之認定，更不必有何有利之證
        據，則被告所涉上開公訴人所指之犯行，既未能發現有何其他積極證據，自
        不能遽以推測或擬制之方法，率予入人於罪。
（三）、按刑事訴訟法第一百六十一條第一項規定（本條項係於九十一年二月八日總
        統公布修正，將檢察官之舉證責任，由原來之「有舉證之責任」，修正為「
        應負舉證責任」），檢察官就被告是否有犯罪之事實，自負有舉證之責任，
        公訴人自不能推諉而謂與公益有關之事項，得不負舉證責任。且酌以刑事訴
        訟法第一百六十三第二項但書雖規定「於公平正義之維護有重大關係之事項
        ，法院應依職權調查」。然依法律解釋之一般性原則，例外規定應從嚴解釋
        ，否則例外規定不就變成原則性規定，反使原則性規定全部被排除適用。若
        謂凡與公平正義之維護有關之事項，法院均應依職權調查證據。其結果，因
        刑事犯罪之審判，無不與公益有關，則法院對於公訴人所起訴之被告犯罪嫌
        疑事實，法院都有義務依職權調查證據。則將形成檢察官在每一個案件，都
        不必負舉證責任之現象，豈不與該法第一百六十一條第一項規定相違背。因
        而，法院依職權調查證據之範圍應被限縮，此從刑事訴訟法第一百六十三條
        第一項、第二項之立法理由可知法官依職權調查證據，僅居於補充性之調查
        義務自明（立法理由：為貫徹無罪推定原則、維護被告訴訟權益、實現公平
        法院之理想，法院與檢察官之權責應重新界定。）依照檢察制度之分工，檢
        察官得利用檢察一體原則，發揮上下一體、聯合偵查追訴犯罪之功能，而其
        亦為偵查主體，有權指揮調度檢察事務官、司法警察（官）等偵查輔助機關
        ，從事犯罪證據之蒐集與調查，故擁有龐大公權力、於第一線從事偵查職務
        之檢察官，應最能掌握被告犯罪事證是否存在，使其負提出證據及說服責任
        ，應為制度設計所當然，且無實際之困難。又衡諸經驗事實，被告有罪與否
        ，攸關其生命、自由、財產及名譽得失，從何蒐集有利證據以供法院調查，
        被告亦知之甚詳，且最為積極。故供為裁判基礎證據方法，或證據資料，確
        以當事人提出或聲請調查最為適當。而為避免審判及偵查分際之混淆，法院
        不宜接續檢察官主動蒐集證據之工作，實應居於客觀、中立、超然之立場，
        在當事人互為攻擊、防禦之訴訟架構下，依據實質正當法律程序之原則進行
        審判，僅於當事人主導之證據調查後，仍無法發見真實，始斟酌個案情形，
        應無疑義。
（四）、又按通訊監察所得之訊息係具有浮動性及不確定性，故於偵查機關取得令狀
        後實施通訊監察，如於監察之過程中，執行機關發現受監察人或相對人有本
        案以外之犯罪行為時，通訊保障及監察法固未予明文。然徵之通訊監察行為
        並無法事先確認受監察人與相對人間之通訊內容，僅有事實上進行通訊監察
        後始得知悉。如將人民權利與刑事訴追之緊張關係排列位階次序，第一位階
        為人民在憲法上之基本權，第二位階為刑事訴追之利益，惟有基於刑事訴追
        之目的，方有必要限制人民之基本權，但亦須考慮措施之最後手段性。從而
        ，於通訊監察時，發現受監察人或相對人有本案以外「其他」犯罪嫌疑，恐
        難僅以該通訊監察行為所記錄之內容本身，作為證明受監察人或相對人所犯
        罪名之證據。固然，監察本罪之犯罪嫌疑如符合核發監察命令之要件，為合
        法之通訊監察行為，自屬無疑。但通訊監察行為畢竟未事先踐行對受監察人
        或相對人關於聽審及告知權利事項等程序，而此等正當法律程序之權利具有
        憲法位階之依據，且衡以基本權之限制係屬例外而非原則，如在例外限制人
        民基本權之情形下承認得取得證據，此一證據亦應作嚴格之審查，避免例外
        成為原則，而使人民在事先欠缺程序保障之情形下，再度淪為「偵查之客體
        」；況且，關於秘密通訊自由之保障，係禁止國家經由公權力之介入而知悉
        當事人間之通訊內容，為典型之防衛權，對受監察人或相對人而言，除該通
        訊記錄外，並無其他積極事實足以佐證渠等有其他犯罪嫌疑之相當理由存在
        時，仍應作有利於受監察人或相對人之解釋，使偵查機關依該通訊監察命令
        所取得受監察人或相對人涉犯他罪罪嫌之部分，僅得作為另案偵查之動機，
        而不得作為證據方法予以使用，較為妥適。亦即，偵查機關不得以該通訊所
        取得受監察人或相對人涉犯「他罪罪嫌」之記錄作為認定他罪之證據，仍應
        依其優越公權力之行使，調查其他事項（如：傳訊相關之證人製作筆錄、實
        施搜索或扣押等方式），不得將通訊監察視為萬能之蒐證工具；而此一見解
        亦符合通訊保障及監察法中所明定之最小限度侵害原則，進而使法治國之思
        想落實。
（五）、再者，我國憲法第十二條規定：「人民有秘密通訊之自由」。所謂秘密，無
        論其通訊之內容，是否為主觀或客觀之秘密，均非所問。所謂通訊，則指用
        書信、電報、電話等方法，向他人傳達其意思而言。秘密通訊自由，係對於
        此類傳達意思之行為，不得為拆閱、竊聽、隱匿、扣押等刺探或侵害之意。
        故所禁止剌探或侵害所限制之對象及客體，係指禁止國家經由公權力之介入
        而知悉通訊之內容，從而，秘密通訊自由保障之內涵，乃在禁止公權力在人
        民以信件、電訊或電話或其他方法傳遞之過程中，就其內容及其相關之一切
        事項予以侵害或洩露而言。刑事偵查之通訊監察行為，重視證據之保全，亦
        有其特殊性存在，故其本質屬於強制處分。通訊監察行為因涉及對於人民秘
        密通訊自由之侵害，具重要指標性之原理原則應包括：令狀原則、重罪原則
        、特定原則、相當理由原則、必要性原則及事後監督原則。而參諸刑事訴訟
        法第一百五十八條之四：「除法律另有規定外，實施刑事訴訟程序之公務員
        因違背法定程序取得之證據，其有無證據能力之認定，應審酌人權保障及公
        共利益之均衡維護」之意旨，為求得人權保障及公共利益之均衡維護，於實
        施刑事訴訟程序之公務員因違背法定程序取得證據之情形，俾因個案之型態
        、情節方法均有所差異，於個案權衡時，法院允宜斟酌：（一）違背法定程
        序之情節；（二）違背法定程序時之主觀意圖；（三）侵害犯罪嫌疑人或被
        告權益之種類及輕重；（四）犯罪所生之危險或實害；（五）禁止使用證據
        對於預防將來違法取得證據之效果；（六）偵審人員如依法定程序有無發現
        該證據之必然性；（七）證據取得之違法對被告訴訟上防禦不利益之程度等
        各種情形，以為認定證據能力有無之標準，俾能兼顧理論與實際，而因應需
        要。
（六）、故本案原通訊監察既以「懲治走私條例」為通訊監察之事由，有台南市警察
        局九十二年四月十日南市警督字第○九二○○三○二○六號函附之通訊監察
書影本一紙在卷可佐，從而，依監聽「懲治走私條例」案件所偶然間取得被
        告丙○○、乙○○間「賭博」之通訊內容，顯然與懲治走私條例無涉，且依
        臺南市警察局九十三年二月二十五日南市警督字第○九三○○三二一○○號
        函覆之資料以觀，並無對被告乙○○為通知之資料存在，此部分有違權利告
        知之事項，應無疑義，而被告丙○○、乙○○是否確有於九十二年三月十一
        日間有賭博行為，在欠缺補強證據之前提下，難認被告丙○○、乙○○有公
        訴人所載提供賭博場所、聚眾賭博及普通賭博之罪嫌。雖被告丙○○、乙○
        ○前經本院隔離訊問，所陳未盡相符，顯有虛偽陳述之情狀，至為明灼，然
        依嚴格之證據法則，本案之通訊監察之證據能力既經依本院斟酌：（一）違
        背法定程序之情節；（二）違背法定程序時之主觀意圖；（三）侵害犯罪嫌
        疑人或被告權益之種類及輕重；（四）犯罪所生之危險或實害；（五）禁止
        使用證據對於預防將來違法取得證據之效果；（六）偵審人員如依法定程序
        有無發現該證據之必然性；（七）證據取得之違法對被告訴訟上防禦不利益
        之程度等各種情形，認定無證據能力，已如前述，此外，復無其他積極證據
        ，足證明係被告謝何儉、乙○○確有前開所涉賭博之犯行，再者，事實審法
        院對於證據之取捨，依法雖有自由判斷之權，然積極證據不足證明犯罪事實
        時，被告之抗辯或反證縱屬虛偽，仍不能以此資為積極證據應予採信之理由
        。準此，依公訴人主動蒐集之證據，就卷內之資料以觀，本案並無其他積極
        證據足證於九十三年三月十一日晚上六時二十八分至三十分許，被告丙○○
        有聚眾賭博、提供賭博場所、普通賭博罪之行為，亦乏證明被告乙○○於前
        揭時、地，有普通賭博之證據，要屬無訛。
四、綜上各情相互勾稽，本件依調查所得證據尚不足以證明被告丙○○、乙○○確有
    公訴人所指之上開犯行，此外，復查無其他積極證據足資證明，揆諸首開法條規
    定及判例意旨，被告之犯罪尚屬不能證明，即應為無罪之諭知，以昭審慎。惟關
    於九十二年三月六日被告丙○○所涉提供賭博場所、聚眾賭博及被告乙○○所涉
    普通賭博罪嫌之部分，經本院審核扣案之筆記本內之簽賭號碼，與被告丙○○於
    警詢中自白之部分互核大致相符，故被告丙○○、乙○○於九十二年三月六日涉
犯上開罪嫌乙節，應移由臺灣臺南地方法院檢察署檢察官就此部分另行偵辦，以
    昭信獻並戟惡風。
據上論斷，應依刑事訴訟法第三百零一條第一項，判決如主文。
本案經檢察官甲○○到庭執行職務
中      華      民      國      九十三      年      六    月    三十    日
                              臺灣臺南地方法院刑事第六庭
                                  審判長法  官  黃光進
                                        法  官  張瑛宗
                                        法  官  黃翰義
右正本證明與原本無異。
如不服本判決，應於判決送達後十日內，向本院提出上訴狀。
                                        書記官  林憶梅
中      華      民      國      九十三      年      六    月    三十    日
